---
html_document:
  theme: journal
  toc: yes
  toc_float: yes
  number_sections: yes
  code_folding: show
  
title: "Proyecto estadística"
author: "Paula Uzcategui"
date: "r Sys.Date()"
output:
  html_document:
    df_print: paged
title: "R Notebook"
lang: "es-ES"
---

# Análisis de sensibilidad de del precio de productos agrícolas a factores externos

## Introducción

**La problemática**
En Colombia los productores del campo se enfrentan a retos complejos como el cambio climático, la interrupción de suministros y la competencia externa.
Factores como la inflación, el aumento de precios de insumos, transporte, almacenamiento, fenómenos climáticos y malos negocios con intermediarios terminan afectando al productor [2] (Portafolio)
El periodico portafolio reporta que hace 18 meses producir una hectárea de papa costaba alrededor de \$22 millones y los valores de hoy están cercanos a los \$40 millones por hectárea.

Además de esto los pequeños y medianos productores tienen que competir con importaciones de paises tecnificados donde la producción es mas barata y los precios más bajos que los nacionales, como sucede en el caso de la papa, donde hoy existe un exceso de oferta en comparación con la demanda[1] (Razon publica)

A partir de esta problemática consideramos que es fundamental conocer las tendencias del mercado y los factores que afectan a los cultivos, para ayudar a los productores a tomar desiciones informadas que les permitan ser competitivos en el mercado. 

**¿Cómo abordaremos el problema?**
Utilizaremos datos históricos y actuales de los precios de diferentes productos agricolas en diferentes centros mayoristas del pais sacados de la página del DANE. Enfocandonos principalmente en la **región andina** de Colombia, buscaremos aquellos productos que se pueden cultivar en esta región y analizaremos su variabilidad a lo largo del tiempo, con el objetivo de identificar los productos con mayor y menor variabilidad, es decir aquellos con los que probablemente se debería ser más cuidadosos y aquellos que posiblemente sería buena idea considerar. Además contrastaremos nuestros hallazgos con factores externos como la inflación, los precios de diferentes insumos y los patrones de precios que siguen estos productos anualmente, tal vez debido al clima.

**Técnica**
Para analizar los datos utilizaremos principalmente las medidas de tendencia central estadística como la media y la desviación estándar para medir la variabilidad de los productos a lo largo del tiempo. 
A su vez usaremos la correlación para buscar posibles relaciones entre insumos y los productos.

**Ayudar a los productores**
El objetivo de nuestro proyecto es poder ayudar a los productores del campo a tomar desiciones informadas acerca de los cultivos basado en datos reales. 


## Los datos

### Datos productos
```{r, echo=FALSE}


```
Mostrar que hay -> datos_agro
```{r}

```


###Datos insumos
```{r, echo=FALSE}


```
Mostrar que hay o como se ven -> insumos_andino
```{r}

```


## Explorando los datos
aqui si pongamos los hallazgos



