---
title: "Proyecto: Análisis de sensibilidad de del precio de productos agrícolas a factores externos"
output:
  html_document:
    df_print: paged
    theme: journal
    toc: true
    toc_float: true
    number_sections: true
    code_folding: show
lang: "es-ES"
---

# Introducción

En Colombia la producción agricola se enfrenta a retos complejos como el cambio climático, la interrupción de suministros y la competencia externa. Factores como la inflación, el aumento de precios de insumos, transporte, almacenamiento, fenómenos climáticos y malos negocios con intermediarios terminan afectando al productor [2] (Portafolio). Por ejemplo, el diario Portafolio reporta que hace 18 meses producir una hectárea de papa costaba alrededor de \$22 millones y los valores de hoy están cercanos a los \$40 millones por hectárea. Además de esto los pequeños y medianos productores tienen que competir con importaciones de paises tecnificados donde la producción es mas económica y eficiente. La papa es un caso importante, es un producto esencial para muchos hogares y hoy existe un exceso de oferta en comparación con la demanda[1] (Razon publica).

Desde esta problemática consideramos que es fundamental conocer las tendencias del mercado y los factores que afectan a los cultivos. En el siguiente proyecto realizamos algunos análisis para ayudar a los productores a tomar desiciones informadas y que estas les permitan ser competitivos en el mercado. 

# **Metodología**

## ¿Cómo abordaremos el problema?

Utilizaremos datos históricos de los precios de diferentes productos agricolas en diferentes centros mayoristas del pais, nos centramos en los datos producidos por el departamento nacional de estadística, DANE. Elegimos la **región andina** de Colombia para acotar el problema, y también nos enfocamos en  los productos cosechados en esta región. Analizaremos la variabilidad del precio a lo largo del tiempo con el objetivo de identificar los productos más estables, buscando identificar los productos que podrían tener una rentabilidad más segura. Usaremos datos de algunos factores relacionado en la cadena de producción o suministro, como la inflación, los precios de diferentes insumos y los patrones de precios que siguen estos productos anualmente.

## ¿Qué medidas estadísticas usaremos?

Para analizar los datos utilizaremos principalmente las medidas de tendencia central estadística como la media y la desviación estándar para medir la variabilidad de los productos a lo largo del tiempo. 
A su vez usaremos la correlación para buscar posibles relaciones entre insumos y los productos.

## Nuestro objetivo: Generar recomendaciones para la producción agrícola

El objetivo de nuestro proyecto es contribuir a la toma de decisiones informadas en la producción agrícola de pequeña o mediana escala, desde el análisis de datos reales de variables relacionadas al precio de los productos.

## 📚 Librerías y funciones usadas

A continuación un resumen de las librerías usadas y su propósito.

| Librería     | Propósito |
| ------------ | --------- |
| RColorBrewer | Generación de paletas de colores |
| readxl       | Lectura de archivos Excel |
| ggplot2      | Creación de gráficos estadísticos |
| tidyverse    | Conjunto de herramientas para el análisis de datos |
| cowplot      | Combinación de gráficos |
| lubridate    | Manejo de fechas y horas |
| patchwork    | Combinación de gráficos |
| tidyr        | Transformación de datos |
| dplyr        | Selección, manipulación y agregación de datos |
| lubridate    | Manejo de fechas y horas |
| skimr        | Exploración de datos |
| kableExtra   | Mejorar la apariencia de las tablas generadas por la función kable() de la librería knitr|
| knitr        | Generar documentos reproducibles en R que contengan código R, texto, tablas y gráficos |
| DT           | Crear tablas interactivas en R que pueden ser utilizadas para explorar datos de manera interactiva   |

```{r message=FALSE, warning=FALSE, echo=FALSE}
library("readxl") 
library("ggplot2") 
library("tidyverse") 
library(dplyr) 
library(tidyr) 
library(RColorBrewer) 
library(patchwork)
library(lubridate)
library(cowplot) 
library(skimr) 
library(kableExtra) 
library(knitr)
library(DT)  

# Cargar funciones 
source("funciones.R")
```
Definimos algunos parámetros diccionarios y variables para los análisis.

```{r setup, include=FALSE, echo=FALSE}
folder <- "datosRaw"

script_dir <- dirname(rstudioapi::getActiveDocumentContext()$path)
setwd(script_dir)

# Mapeo de ciudades andinas con su respectivo departamento (gracias chatgpt4)
ciudad_a_departamento <- c("Bucaramanga" = "Santander",
                           "Cúcuta" = "Norte de Santander",
                           "Ibagué" = "Tolima",
                           "Manizales" = "Caldas",
                           "Medellín" = "Antioquia",
                           "Santa Bárbara (Antioquia)" = "Antioquia",
                           "Tunja" = "Boyacá",
                           "Bogotá" = "Cundinamarca",
                           "La Ceja (Antioquia)" = "Antioquia",
                           "Popayán" = "Cauca",
                           "Rionegro (Antioquia)" = "Antioquia",
                           "Armenia" = "Quindío",
                           "Duitama (Boyacá)" = "Boyacá",
                           "Marinilla (Antioquia)" = "Antioquia",
                           "Neiva" = "Huila",
                           "Peñol (Antioquia)" = "Antioquia",
                           "Pereira" = "Risaralda",
                           "San Vicente (Antioquia)" = "Antioquia",
                           "Sogamoso (Boyacá)" = "Boyacá",
                           "Sonsón (Antioquia)" = "Antioquia",
                           "Chiquinquirá (Boyacá)" = "Boyacá",
                           "La Virginia (Risaralda)" = "Risaralda",
                           "Palmira (Valle del Cauca)" = "Valle del Cauca",
                           "El Santuario (Antioquia)" = "Antioquia",
                           "El Carmen de Viboral (Antioquia)" = "Antioquia",
                           "La Unión (Antioquia)" = "Antioquia",
                           "Tibasosa (Boyacá)" = "Boyacá")
abreviaciones_meses <- c(
  "ene", "feb", "mar", "abr", "may", "jun",
  "jul", "ago", "sep", "oct", "nov", "dic"
)

months <- c("Enero", "Febrero", "Marzo", "Abril", "Mayo", "Junio", "Julio", "Agosto",
            "Septiembre", "Octubre", "Noviembre", "Diciembre")
```

# 🗒 Datos


## 💾​ Fuentes: obtener los datos

En nuestros análisis utilizamos conjuntos de datos de dos fuentes

1. DANE (2023) Sistema de Información de Precios y Abastecimiento del Sector Agropecuario (SIPSA). Gobierno de Colombia. Recuperado el 15 de Noviembre de 2023 de: https://www.dane.gov.co/index.php/estadisticas-por-tema/agropecuario/sistema-de-informacion-de-precios-sipsa#precios-mayoristas.  
2. DANE (2023) Inflacion total y meta. Banco de la Republica. Recuperado el 15 de Noviembre de 2023 de: https://www.banrep.gov.co/es/estadisticas/inflacion-total-y-meta

## Datos históricos de precios mayoristas

Datos recolectados por el DANE como parte de la operación SIPSA (Sistema de información de Precios y Abastecimiento) desde el 2012 hasta la fecha. Los conjuntos de datos disponbles son: Precios Mayoristas, Abastecimientos de Alimentos e Insumos y Factores Asociados a la Producción Agropecuaria. Estos datos se recolectan mediante entrevista personal con formulario de papel, en el siguiente enlace se encuentra la ficha técnica https://microdatos.dane.gov.co/index.php/catalog/776

Las series históricas de precios mayoristas tienen 5 variables, la fecha en la cual se tomó la medición del precio del producto, el grupo al que pertenece el producto, el producto como tal, el mercado en donde se tomó la medición y el precio promedio por kilogramo.

A continuación información sobre los datos.

```{r, echo=FALSE}
nombre_archivo <- "datosRaw/precios_historico_productos_2013-2023_modificado.xlsx"
# a R le dio por no querrer leer el archivo con el path relativo
#nombre_archivo <- "D:/UIS SEXTO SEMESTRE/ESTADISTICA/proyectoE1-23/datosRaw/precios_historico_productos_2013-2023_modificado.xlsx"

file = nombre_archivo
sheets <- excel_sheets(file)
datos <- readxl::read_xlsx(file, sheet = sheets[1])

#Corrección por cambio en el grupo de tubérculos 
datos <- datos %>%
  mutate(Grupo = ifelse(Grupo == "TUBÉRCULOS, RAÍCES Y PLÁTANOS" , "TUBERCULOS, RAICES Y PLATANOS", Grupo))

print("Número de campos NaN")
sum(is.na(datos))

# quitando todos los datos NA
datos <- na.omit(datos)

# visualizacion de los daticos :3
s = summary(datos)
unique_counts <- sapply(datos, function(col) length(unique(col)))

kable(s, format = "markdown", caption="Características del dataset")
kable(unique_counts, format = "markdown", caption= "Valores únicos por columna")

# para que no sufra R solo pongo poquitos
datos2023 <- filter(datos, year(Fecha) == 2023)
datatable(datos2023[0:1000,], caption = 'Datos precios productos 2023')

print(paste("Total filas ", nrow(datos)))

```

## Datos históricos de insumos

La seres históricas de insumos tienen dos distintos sets de variables, ya que la tercer hoja del documento alberga el listado de los insumos, con 3 variables, el grupo del insumo, el subgrupo y el nombre del insumo/factor. Luego las demás hojas representan cada una un subgrupo ya establecido en la hoja del listado, estas cuentan con 8 variables, el año en que se tomó la medida, el mes, el codigo del departamento, el nombre del departamento, el codigo del municipio, el nombre del municipio, el nombre del producto, la presentación del producto y el precio promedio.

Leemos los archivos y damos un primer vistazo a los datos.

```{r, echo=FALSE}
insumos2023 <- readxl::read_xlsx(paste(folder, "/series-historicas-insumos-2021-2023.xlsx", sep = ""), sheet = 5, range = "A9:I61985")
insumos2020 <- readxl::read_xlsx(paste(folder, "/series-historicas-insumos-2013-2020.xlsx", sep = ""), sheet = 5, range = "A10:I99845")

insumos <- rbind.data.frame(insumos2020, insumos2023)
```

```{r, echo=FALSE}
head(insumos) 
tail(insumos)
```
```{r, echo=FALSE}
print("Variables disponibles")
names(insumos)
```

Convertimos la fecha a una nueva columna en formato *YYYY-MM-DD*.

```{r, echo=FALSE}
# Convertir Columna mes a número de mes
insumos$Mes <- match(insumos$Mes, months)

# Crear columan con fecha
insumos$Fecha <- paste(insumos$Año, insumos$Mes, '1', sep = "-")
insumos$Fecha <- as.Date(insumos$Fecha, format = "%Y-%m-%d")
```

Número de NaN:

```{r, echo=FALSE}
sum(is.na(insumos))
```

Algunos parámetros estadísticos.

```{r, echo=FALSE}
summary(insumos$'Precio promedio') # Para una columna específica
skim(insumos)
```

Productos presentes en el dataset:

```{r, echo=FALSE}
nombres_insumos <- unique(insumos$`Nombre del producto`)

# Imprimir los valores únicos con kable
kable(paste(nombres_insumos, collapse = ", "), format = "markdown", col.names = c( "Insumos reportados"))

```

Municipios de los que se tienen datos.

```{r, echo=FALSE}
nombres_insumos_municipios <- unique(insumos$`Nombre municipio`)

# Imprimir los valores únicos con kable
kable(paste(nombres_insumos_municipios, collapse = ", "), format = "markdown", col.names = c( "Municipio con reporte de datos para insumos"))

```

Cambiamos el nombre de las columnas para facilitar el trabajo y filtramos los datos para los departamentos andinos.

```{r}
departamentos_andinos <- c("Antioquia", "Boyacá", "Cundinamarca", "Norte de Santander", "Santander", 
                           "Tolima", "Huila", "Caldas", "Quindío", "Risaralda", "Nariño")

# cambiando nombres de columnas a algo mas amigable
insumos$Departamento <- insumos$`Nombre departamento`
insumos <- insumos[, !names(insumos) %in% 'Nombre departamento']

insumos$Insumo <- insumos$`Nombre del producto`
insumos <- insumos[, !names(insumos) %in% 'Nombre del producto']


insumos_andino <- insumos %>%
  filter(Departamento %in% departamentos_andinos)
```
```{r, echo=FALSE}
print("Número de registros de insumos andinos")
nrow(insumos_andino)

```

## Datos históricos de abastecimiento

Las series históricas de abastecimiento tienen 38 variables, la fecha en la cual se tomó la medición, el total de abastecimiento, la variación mensual del abastecimiento, la variación anual del abastecimiento, dos variables de empalme, y de la número 7 a la 38 son distintos mercados en donde se tiene el valor de abastecimiento.

Inicialmente pensamos en relacionar el precio de los productos con los datos de abastecimiento, sin embargo, al revisar los datos de abastecimeinto notamos que el valor era un dato global. Por esta razón decidimos abandonar los análisis. La exploración inicial la realizamos con el script `scripts/preciosvsBodegas.R` 

##🧹​ Extaracción y limpieza

En términos técnicos los datos se encuentran en hojas de cálculo formato Excel, separados por periodos en diferentes archivos y/o hojas de cálculo. Para usarlos y entenderlos de una manera más eficiente, creamos un archivo agrupado, el script usado se encuentra en el directorio `scripts`. Además de esto, fue necesario hacer conversiones en las variables de fechas para poder realizar los análisis, especialmente las gráficas y la busqueda de relaciones. 

La exploración inicial la realizamos de manera visual, el tamaño de los archivos nos permitio visualizarlo y entre otras cosas identificar las hojas y rangos en los que se encontraban los datos de interés.

# 📊​ Visualización: ¿Qué tenemos?

## Agrupar datos

Ya que hemos eliminado los datos nulos y arreglado los datos podemos ver que tienen.
```{r}
print(names(datos))
```

Nos aseguramos de que **por cada año hay aproximadamente la misma cantidad de filas**. A excepción de 2023 ya que los datos solo están hasta Octubre.

```{r, echo=FALSE}
grouped_data <- datos %>%
  group_by(year = year(Fecha)) %>%
  summarise(Count = n()) %>%
  mutate(Percentage = Count / sum(Count) * 100)

grouped_data$year <- as.factor(grouped_data$year)

ggplot(grouped_data, aes(x="", y=Percentage, fill=year, group=year)) +
  geom_bar(width = 1, stat = "identity") +
  coord_polar("y", start=0) +
  theme_void() +
  theme(legend.position = "none") +
  geom_text(aes(x = 1.6, label = paste(year, '\n', round(Percentage, 2), "%")), 
            position = position_stack(vjust = 0.5)) +
  labs(title="Porcentaje de información por año")
```

Los 8 grupos de productos que tenemos estan distribuidos como se muestra en la figura. Nos centraremos principalmente en los **productos agricolas que represntan alrededor del 60% de los productos en el dataset.**

```{r, echo=FALSE}
# productos de agricultura
grupos_select <- c("TUBERCULOS, RAICES Y PLATANOS", "VERDURAS Y HORTALIZAS","FRUTAS", "GRANOS Y CEREALES"   )

# Porcentaje de informacion por cada grupo
grupos_porcentaje <- datos %>%
  group_by(Grupo) %>%
  summarise(Count = n()) %>%
  mutate(Percentage = Count / sum(Count) * 100)

#Diagrama de pie
ggplot(grupos_porcentaje, aes(x="", y=Percentage, fill=Grupo)) +
  geom_bar(width = 1, stat = "identity") +
  coord_polar("y", start=0) +
  theme_void() +
  geom_text(aes(x = 1.6,label = paste(round(Percentage, 2), "%")), 
            position = position_stack(vjust = 0.5)) +
    labs(title="Porcentaje de información por cada grupo de productos")

agricola <- grupos_porcentaje %>%
  filter(Grupo %in% grupos_select)

s = sum(agricola$Percentage)
print(paste("Porcentaje productos agricolas", round(s,2)))

```

En el grupo de productos agricolas **tenemos estos productos:**
```{r, echo=FALSE}
# Ver productos
# Una tabla con los productos de cada grupo
datos_agricola <- datos %>%
  filter(Grupo %in% grupos_select)

unique_values_table <- datos_agricola %>%
  group_by(Grupo) %>%
  summarize(Productos = toString(unique(Producto)))

# Imprimir la tabla
unique_values_table %>%
  kable("html") %>%
  kable_styling(full_width = FALSE)
```

Además revisamos que tenemos muchas ciudades y mercados:
```{r}
print(paste("Ciudades : ", length(unique(datos$Ciudad))))
```

## ✂️​Reducción el tamaño del dataset: Región andina

Ya que tenemos una gran cantidades de datos, **decidimos centrarnos en los principales productos de la región andina de Colombia**. Investigando en internet decidimos quedarnos con los **productos agricolas afines a esta región**. Entonces basaremos nuestro análisis en estos productos:

```{r, echo=FALSE}
ciudades_andinas <- c("Bucaramanga", "Cúcuta", "Ibagué", "Manizales", "Medellín", 
                      "Santa Bárbara (Antioquia)", "Tunja", "Bogotá", "La Ceja (Antioquia)", 
                      "Popayán", "Rionegro (Antioquia)", "Armenia", "Duitama (Boyacá)", 
                      "Marinilla (Antioquia)", "Neiva", "Peñol (Antioquia)", "Pereira", 
                      "San Vicente (Antioquia)", "Sogamoso (Boyacá)", "Sonsón (Antioquia)", 
                      "Chiquinquirá (Boyacá)", "La Virginia (Risaralda)", "Palmira (Valle del Cauca)", 
                      "El Santuario (Antioquia)", "El Carmen de Viboral (Antioquia)", 
                      "La Unión (Antioquia)", "Tibasosa (Boyacá)")

# productos que se pueden producir en la region andina colombiana
productos_list <- c(
  "Aguacate común", "Aguacate Hass", "Aguacate papelillo", "Curuba",
  "Curuba redonda", "Feijoa", "Fresa", "Granadilla", "Guayaba agria","Guanábana",
  "Maracuyá", "Papaya Maradol","Piña gold","Mango común",
  "Guayaba común", "Guayaba manzana", "Guayaba pera", "Higo",
  "Lulo", "Mora de Castilla", "Pera nacional", "Tomate de árbol",
  "Arracacha amarilla", "Arracacha blanca", "Papa capira",
  "Papa criolla limpia", "Papa criolla sucia", "Papa ICA-Huila",
  "Papa nevada", "Papa parda pastusa", "Papa Puracé", "Papa rubí",
  "Papa R-12 negra", "Papa R-12 roja", "Papa sabanera", "Papa San Félix",
  "Papa suprema", "Papa tocana", "Papa tocarreña", "Papa única",
  "Plátano comino", "Plátano dominico hartón maduro",
  "Plátano dominico hartón verde", "Plátano dominico verde",
  "Plátano guineo", "Plátano hartón maduro", "Plátano hartón verde",
  "Plátano hartón verde llanero", "Plátano hartón verde venezolano",
  "Ulluco", "Yuca chirosa", "Yuca criolla", "Yuca ICA",
  "Fríjol nima calima", "Fríjol radical", "Fríjol Uribe rosado", "Fríjol cargamento rojo", "Fríjol cargamento blanco"
)
# Filtrar datos agro
datos_agro <- datos %>%
  filter(Ciudad %in% ciudades_andinas & Producto %in% productos_list)

# agregando la columna de departamento
datos_agro <- datos_agro %>% 
  mutate(Departamento = ciudad_a_departamento[Ciudad])


unique_values_table <- datos_agro %>%
  group_by(Grupo) %>%
  summarize(Productos = toString(unique(Producto)))

# Imprimir la tabla
unique_values_table %>%
  kable("html") %>%
  kable_styling(full_width = FALSE)

print(paste("Cantidad de productos: ",length(productos_list)))
print(paste("Cantidad de mercados ", length(unique(datos_agro$Mercado))))
```

## Comportamiento de los precios

Graficamos el comportamiento desde 2013 a 2023 de algunos productos buscando patrones anuales probablemente causados por el clima y la temporada en que se producen los productos:
```{r}
p1 = producto_comportamiento_tiempo("Aguacate papelillo")
p2 = producto_comportamiento_ciudades("Aguacate papelillo", 2023)
print(p1)
print(p2)
```

## Datos de insumos

Variables disponibles

```{r}
names(insumos)
```

Seleccionamos nitrogeno por ser este uno de los insumos más usado en los planes de fertilización y generamos algunos gráficos.

> Produto = Nitromag 21-0-0-7

```{r}
nitrogeno <- filter(insumos, Insumo == "Nitromag 21-0-0-7" & `Nombre municipio` == "Socorro")

hist(nitrogeno$`Precio promedio`, main = "Histograma Precio promedio")

# Historico 
plot(nitrogeno$Fecha, nitrogeno$`Precio promedio`, type = "l", main = "Historico de Nitrogeno para Socorro, Santander", xlab = "Fecha", ylab = "Precio")

# Historico suavizado
ggplot(nitrogeno, aes(x = Fecha, y = `Precio promedio`)) +
  geom_smooth(method = "loess", formula = y ~ x) +
  labs(title = "Historico de Nitrogeno para Socorro, Santander (Suavizado)", x = "Fecha", y = "Precio")
```

# 🔍​ **Análisis**

## 📉​**Filtrar productos por variabilidad**

Ahora buscaremos los productos con menor y mayor variablidad en precio a lo largo del tiempo. Para esto **escribimos una función para normalizar los precios de un producto respecto al máximo precio de cada año.** 
```{r}
# normalizar precios a nivel recional
normalizar_producto_tiempo <- function(nombre_producto){
  # Promedio mensual del precio a nivel regional
  promedios_regional <- datos_agro %>%
    filter(Producto == nombre_producto) %>%
    group_by(Fecha) %>%
    summarize(Promedio = mean(Precio))
  
  # Normalizar los precios para tener valores entre 0 y 1, mas faciles de comparar
  promedios_regional_normalizado <- promedios_regional %>%
    group_by(year = lubridate::year(Fecha)) %>%
    mutate(Promedio_normalizado = (Promedio / (max(Promedio, na.rm = TRUE))))
  
  return(promedios_regional_normalizado)
}
```
El código que se muestra anteriormente hace lo siguiente: 

1.  Por cada producto en el dataset se agrupa por fecha y se obtiene el promedio del precio por año-mes en toda la región andina.

2. Se normalizan los valores por año de cada producto. Los precios en 2013 serán más bajos que los de 2023 debido a la inflación. Como queremos ver la variabilidad del producto normalizaremos  $precio\_normalizado = \frac{precio}{max(precio \ año)}$

Con los valores normalizados que retorna esa función podemos calcular la desviación estándar de los productos en el tiempo. Para verlo con un ejemplo con un par de productos:
```{r}
i = "Papa criolla limpia"
promedios_regional_normalizado = normalizar_producto_tiempo(i)
sd = sd(promedios_regional_normalizado$Promedio_normalizado, na.rm = TRUE)
h <- ggplot() + 
  geom_line(data = promedios_regional_normalizado, aes(x = Fecha, y = Promedio_normalizado), linewidth = 1) +
  labs(title = paste("Precio 2013-2023: ", i, "\n Desviación estándar: ", sd ),
       y="Precio")
print(h)


# para un producto que casi no cambia
i = "Fresa"
promedios_regional_normalizado = normalizar_producto_tiempo(i)
sd = sd(promedios_regional_normalizado$Promedio_normalizado, na.rm = TRUE)
h <- ggplot() + 
  geom_line(data = promedios_regional_normalizado, aes(x = Fecha, y = Promedio_normalizado), linewidth = 1) +
  labs(title = paste("Precio 2013-2023: ", i, "\n Desviación estándar: ", sd ),
       y="Precio")
print(h)
```

Ahora para todos los productos obtuvimos la desviación estándar, sin embargo notamos que habian varios productos que aparecen en muy pocas ciudades lo que nos da un resultado de baja confiabilidad.
```{r}
# Calcular desviacion estandar de los precios normalizados
df <- data.frame()

# Normalizar daticos agro por producto 
for (i in unique(datos_agro$Producto)) {
  
  # Ver por año cuantas ciudades tienen ese producto en promedio
  numciudades <- promedioCiudades(i)
  
  # Obtener promedios regionales normalizados
  promedios_regional_normalizado = normalizar_producto_tiempo(i) 
    
  # Calcular desviacion estandar de los precios normalizados
  r <- data.frame(
    Producto = i,
    Promedio_normalizado = mean(promedios_regional_normalizado$Promedio_normalizado, na.rm = TRUE),
    Sd = sd(promedios_regional_normalizado$Promedio_normalizado, na.rm = TRUE),
    Num_ciudades = numciudades
  )
  # Agregar fila al dataframe de resultado
  df <- bind_rows(df, r)
}
```

```{r, echo = FALSE}
ggplot(df, aes(x = Producto, y = Num_ciudades )) +
  geom_bar(stat = "identity", fill = "skyblue", width = 0.7) +
  labs(
    title = "Numero de ciudades promedio que tienen un producto",
    x = "Producto",
    y = "Numero de ciudades"
  ) +
  theme_minimal() +
  theme(axis.text.x = element_text(angle = 90, hjust = 1))
```

Filtrando los productos que aparezcan en promedio al menos en 10 ciudades, **buscamos los productos con menor y mayor desviacion estándar.**
```{r}
df <- filter(df, Num_ciudades > 10 )
# Obtenemos n los datos que menos y mas varian
n = 3
menor_sd <- (arrange(df,Sd))
mayor_sd <- (arrange(df,desc(Sd)))

ggplot(df, aes(x = Producto, y = Sd )) +
  geom_bar(stat = "identity", fill = "skyblue", width = 0.7) +
  labs(
    title = "Desviación estandar del precio a lo largo del tiempo",
    x = "Producto",
    y = "Desviación estandar"
  ) +
  theme_minimal() +
  theme(axis.text.x = element_text(angle = 90, hjust = 1))


kable(head(menor_sd, 5), format = "markdown",  caption = "Productos con menor desviación estándar")
selectos_min <- filter(datos_agro, Producto %in%  menor_sd[0:n,]$Producto)


kable(head(mayor_sd,5), format = "markdown", caption = "Productos con mayor desviación estándar")
selectos_max <- filter(datos_agro, Producto %in%  mayor_sd[0:n,]$Producto)


# Grafica la variacion del precio a lo largo del tiempo
plot_min <- graficar_tiempo_producto(selectos_min, "Menor desviacion")
plot_mas <- graficar_tiempo_producto(selectos_max, "Mayor desviacion")

# para graficar en una sola figura
print(plot_min)
print(plot_mas)
```

Ahora graficando los comportamientos anuales de cada producto

### Productos con menor variabilidad
```{r}
# Graficar por cada producto
for(i in unique(selectos_min$Producto)) {
  plot1 <- producto_comportamiento_tiempo(i)
  print(plot1)
}

```

### Productos con mayor variabilidad
```{r}
# Graficar por cada producto
for(i in unique(selectos_max$Producto)) {
  plot1 <- producto_comportamiento_tiempo(i)
  print(plot1)
}

```

## 📈​ **Correlación con inflación**

¿Qué tan afectados se ven los productos por la inflación a nivel nacional?
Para responder esta pregunta:

1. Calculamos los promedios regionales de los productos para cada mes de 2013-2023

2. Obtenemos la correlación  de cada producto con la tasa de inflación a nivel nacional por mes

```{r}
d <- rbind(selectos_min, selectos_max)

promedios_regional <- d %>%
  group_by(Fecha, Producto) %>%
  summarize(Promedio = mean(Precio))

promedios_regional$Fecha =format(promedios_regional$Fecha, "%Y-%m-%d")

merged_inflacion <- merge(promedios_regional, datos_inflacion, by = c("Fecha"))

correlation_matrix <- merged_inflacion %>%
  group_by(Producto) %>%
  summarise(correlation = cor(Promedio, inflacionTotal, use = "complete.obs"))

# Ordenar de mayor a menor
correlation_matrix <- correlation_matrix %>%
  arrange(desc(correlation))

kable(correlation_matrix, format = "markdown", caption="Correlación con tasa de inflación a nivel nacional")
```


## 📈​ **Correlación con inflación**

¿Qué tan afectados se ven los productos por la inflación a nivel nacional?
Para responder esta pregunta:

1. Calculamos los promedios regionales de los productos para cada mes de 2013-2023

2. Obtenemos la correlación  de cada producto con la tasa de inflación a nivel nacional por mes

```{r}
d <- rbind(selectos_min, selectos_max)

promedios_regional <- d %>%
  group_by(Fecha, Producto) %>%
  summarize(Promedio = mean(Precio))

promedios_regional$Fecha =format(promedios_regional$Fecha, "%Y-%m-%d")

merged_inflacion <- merge(promedios_regional, datos_inflacion, by = c("Fecha"))

correlation_matrix <- merged_inflacion %>%
  group_by(Producto) %>%
  summarise(correlation = cor(Promedio, inflacionTotal, use = "complete.obs"))

# Ordenar de mayor a menor
correlation_matrix <- correlation_matrix %>%
  arrange(desc(correlation))

kable(correlation_matrix, format = "markdown", caption="Correlación con tasa de inflación a nivel nacional")
```


## 🖇️​Correlación con fertilizantes

Seleccionamos 3 productos para ver su comportamiento respecto al precio del Nitrogeno.

```{r message=FALSE, warning=FALSE}
producto <- filter(datos, Ciudad == "Bucaramanga" & Mercado == "Bucaramanga, Centroabastos" & Producto == "Lulo")
producto2 <- filter(datos, Ciudad == "Bucaramanga" & Mercado == "Bucaramanga, Centroabastos" & Producto == "Fresa")
producto3 <- filter(datos, Ciudad == "Bucaramanga" & Mercado == "Bucaramanga, Centroabastos" & Producto == "Papa criolla limpia")


ggplot(producto, aes(x = Fecha, y = Precio)) +
  geom_smooth(method = "loess", formula = y ~ x, color = "orange", label = "Lulo") +
  geom_smooth(data = producto2, aes(x = Fecha, y = Precio), color = "green", label = "Fresa") +
  geom_smooth(data = producto3, aes(x = Fecha, y = Precio), color = "red", label = "Papa criolla") +
  labs(title = "Precio historico de los productos (Suavizado)", x = "Fecha", y = "Total")

```
Normalizamos los valores para graficar los productos y el precio del insumo.

```{r message=FALSE, warning=FALSE}
productoNorm <- producto %>%
  mutate(precio_normalizado = scale(Precio))
producto2Norm <- producto2 %>%
  mutate(precio_normalizado = scale(Precio))
producto3Norm <- producto3 %>%
  mutate(precio_normalizado = scale(Precio))
insumosNorm <- nitrogeno %>%
  mutate(total_normalizado = scale(`Precio promedio`))

productoNorm$Fecha <- as.Date(productoNorm$Fecha, format = "%Y-%m-%d")
producto2Norm$Fecha <- as.Date(producto2Norm$Fecha, format = "%Y-%m-%d")
producto3Norm$Fecha <- as.Date(producto3Norm$Fecha, format = "%Y-%m-%d")


ggplot(insumosNorm, aes(x = Fecha, y = total_normalizado)) +
  geom_smooth(method = "loess", formula = y ~ x) +
  geom_smooth(data = productoNorm, aes(x = Fecha, y = precio_normalizado, label = "Lulo"), color = "orange", label = "Lulo") +
  geom_smooth(data = producto2Norm, aes(x = Fecha, y = precio_normalizado, label = "Fresa"), color = "green") +
  geom_smooth(data = producto3Norm, aes(x = Fecha, y = precio_normalizado, label = "Papa criolla"), color = "red") +
  labs(title = "Nitrogeno y Precio de los Productos (Suavizado)", x = "Fecha", y = "Y")
```

### Correlación

Buscamos si existe una correlacion entre el precio de los productos y los insumos

1. Merge de ambos datasets para solo tener los datos en comun

```{r}
merged_data <- merge(selectos_min, insumos_andino, by = c("Departamento", "Fecha"))

```

2. crear la matriz de correlacion y ordenar

```{r}
correlation_matrix <- merged_data %>%
  group_by(Producto, Insumo) %>%
  summarise(correlation = cor(Precio, `Precio promedio`, use = "complete.obs"))

# Ordenar de mayor a menor
correlation_matrix <- correlation_matrix %>%
  arrange(Producto, desc(abs(correlation)))
```

3. Filtrar los m primeros insumos de cada producto
```{r}
m = 3
top_correlations <- correlation_matrix %>%
  group_by(Producto) %>%
  top_n(m, wt = abs(correlation))


head(top_correlations)
```






