---
html_document:
  theme: journal
  toc: yes
  toc_float: yes
  number_sections: yes
  code_folding: show
  
title: "Proyecto: Análisis de sensibilidad de del precio de productos agrícolas a factores externos"
output:
  html_document:
    df_print: paged
lang: "es-ES"
---

# Introducción

### **La problemática**

En Colombia los productores del campo se enfrentan a retos complejos como el cambio climático, la interrupción de suministros y la competencia externa.
Factores como la inflación, el aumento de precios de insumos, transporte, almacenamiento, fenómenos climáticos y malos negocios con intermediarios terminan afectando al productor [2] (Portafolio)
El periodico portafolio reporta que hace 18 meses producir una hectárea de papa costaba alrededor de \$22 millones y los valores de hoy están cercanos a los \$40 millones por hectárea.

Además de esto los pequeños y medianos productores tienen que competir con importaciones de paises tecnificados donde la producción es mas barata y los precios más bajos que los nacionales, como sucede en el caso de la papa, donde hoy existe un exceso de oferta en comparación con la demanda[1] (Razon publica)

A partir de esta problemática consideramos que es fundamental conocer las tendencias del mercado y los factores que afectan a los cultivos, para ayudar a los productores a tomar desiciones informadas que les permitan ser competitivos en el mercado. 

### **¿Cómo abordaremos el problema?**

Utilizaremos datos históricos y actuales de los precios de diferentes productos agricolas en diferentes centros mayoristas del pais sacados de la página del DANE. Enfocandonos principalmente en la **región andina** de Colombia, buscaremos aquellos productos que se pueden cultivar en esta región y analizaremos su variabilidad a lo largo del tiempo, con el objetivo de identificar los productos con mayor y menor variabilidad, es decir aquellos con los que probablemente se debería ser más cuidadosos y aquellos que posiblemente sería buena idea considerar. Además contrastaremos nuestros hallazgos con factores externos como la inflación, los precios de diferentes insumos y los patrones de precios que siguen estos productos anualmente, tal vez debido al clima.

### **Técnica**

Para analizar los datos utilizaremos principalmente las medidas de tendencia central estadística como la media y la desviación estándar para medir la variabilidad de los productos a lo largo del tiempo. 
A su vez usaremos la correlación para buscar posibles relaciones entre insumos y los productos.

### **Ayudar a los productores**

El objetivo de nuestro proyecto es poder ayudar a los productores del campo a tomar desiciones informadas acerca de los cultivos basado en datos reales. 

```{r setup, include=FALSE}
#Librerias
library("readxl") # para leer archivos Excel
library("ggplot2") # para graficar
library("tidyverse") # para manejo de datos
library(dplyr) # para hacer joins
library(tidyr) # para reshape la tabla
library(RColorBrewer) # colorcitos de los plots
#install.packages("patchwork") # para poder combinar grafucis
library(patchwork) # para plotear multiples graficos en una figura
#install.packages("lubridate")
library(lubridate)
#install.packages("cowplot")
library(cowplot) # tambien para hacer multiples graficos pero diferente
library(skimr) # ver los summary mas bonito
#install.packages("kableExtra")
library(kableExtra) # mostrar tablas bonitas
library(knitr)
library(DT)           # for printing nice HTML output tables
#install.packages("DT")

script_dir <- dirname(rstudioapi::getActiveDocumentContext()$path)
setwd(script_dir)

# Mapeo de ciudades andinas con su respectivo departamento (gracias chatgpt4)
ciudad_a_departamento <- c("Bucaramanga" = "Santander",
                           "Cúcuta" = "Norte de Santander",
                           "Ibagué" = "Tolima",
                           "Manizales" = "Caldas",
                           "Medellín" = "Antioquia",
                           "Santa Bárbara (Antioquia)" = "Antioquia",
                           "Tunja" = "Boyacá",
                           "Bogotá" = "Cundinamarca",
                           "La Ceja (Antioquia)" = "Antioquia",
                           "Popayán" = "Cauca",
                           "Rionegro (Antioquia)" = "Antioquia",
                           "Armenia" = "Quindío",
                           "Duitama (Boyacá)" = "Boyacá",
                           "Marinilla (Antioquia)" = "Antioquia",
                           "Neiva" = "Huila",
                           "Peñol (Antioquia)" = "Antioquia",
                           "Pereira" = "Risaralda",
                           "San Vicente (Antioquia)" = "Antioquia",
                           "Sogamoso (Boyacá)" = "Boyacá",
                           "Sonsón (Antioquia)" = "Antioquia",
                           "Chiquinquirá (Boyacá)" = "Boyacá",
                           "La Virginia (Risaralda)" = "Risaralda",
                           "Palmira (Valle del Cauca)" = "Valle del Cauca",
                           "El Santuario (Antioquia)" = "Antioquia",
                           "El Carmen de Viboral (Antioquia)" = "Antioquia",
                           "La Unión (Antioquia)" = "Antioquia",
                           "Tibasosa (Boyacá)" = "Boyacá")

```
# 🗒️​Los datos


## Datos históricos de precios de productos

### Fuente de los datos
( esto es lo que esta haciendo sebastian)

```{r, echo=FALSE}
nombre_archivo <- "datosRaw/precios_historico_productos_2013-2023_modificado.xlsx"
# a R le dio por no querrer leer el archivo con el path relativo
nombre_archivo <- "D:/UIS SEXTO SEMESTRE/ESTADISTICA/proyectoE1-23/datosRaw/precios_historico_productos_2013-2023_modificado.xlsx"

file = nombre_archivo
sheets <- excel_sheets(file)
datos <- readxl::read_xlsx(file, sheet = sheets[1])

#se nos paso el grupo de tuberculos tiene un nombre diferente para 2021 
datos <- datos %>%
  mutate(Grupo = ifelse(Grupo == "TUBÉRCULOS, RAÍCES Y PLÁTANOS" , "TUBERCULOS, RAICES Y PLATANOS", Grupo))

sum(is.na(datos))

# quitando todos los datos NA
datos <- na.omit(datos)

# visualizacion de los daticos :3

s = summary(datos)
unique_counts <- sapply(datos, function(col) length(unique(col)))

kable(s, format = "markdown")
print("Valores únicos por columna")
print(unique_counts)

# para que no sufra R solo pongo poquitos
datos2023 <- filter(datos, year(Fecha) == 2023)
datatable(datos2023[0:1000,], caption = 'Datos precios productos 2023')

print(paste("Total filas ", nrow(datos)))

```
###🧹​ Extaracción y limpieza



### 📊​ Visualización: ¿Qué tenemos?

Ya que hemos eliminado los datos nulos y arreglado los datos podemos ver que tienen.
```{r}
print(names(datos))
```

Nos aseguramos de que **por cada año hay aproximadamente la misma cantidad de filas**. A excepción de 2023 ya que los datos solo están hasta Octubre.

```{r, echo=FALSE}
grouped_data <- datos %>%
  group_by(year = year(Fecha)) %>%
  summarise(Count = n()) %>%
  mutate(Percentage = Count / sum(Count) * 100)

grouped_data$year <- as.factor(grouped_data$year)

ggplot(grouped_data, aes(x="", y=Percentage, fill=year, group=year)) +
  geom_bar(width = 1, stat = "identity") +
  coord_polar("y", start=0) +
  theme_void() +
  theme(legend.position = "none") +
  geom_text(aes(x = 1.6, label = paste(year, '\n', round(Percentage, 2), "%")), 
            position = position_stack(vjust = 0.5)) +
  labs(title="Porcentaje de información por año")
```

Los 8 grupos de productos que tenemos estan distribuidos como se muestra en la figura. Nos centraremos principalmente en los **productos agricolas que represntan alrededor del 60% de los productos en el dataset.**

```{r, echo=FALSE}
# productos de agricultura
grupos_select <- c("TUBERCULOS, RAICES Y PLATANOS", "VERDURAS Y HORTALIZAS","FRUTAS", "GRANOS Y CEREALES"   )

# Porcentaje de informacion por cada grupo
grupos_porcentaje <- datos %>%
  group_by(Grupo) %>%
  summarise(Count = n()) %>%
  mutate(Percentage = Count / sum(Count) * 100)

#Diagrama de pie
ggplot(grupos_porcentaje, aes(x="", y=Percentage, fill=Grupo)) +
  geom_bar(width = 1, stat = "identity") +
  coord_polar("y", start=0) +
  theme_void() +
  geom_text(aes(x = 1.6,label = paste(round(Percentage, 2), "%")), 
            position = position_stack(vjust = 0.5)) +
    labs(title="Porcentaje de información por cada grupo de productos")

agricola <- grupos_porcentaje %>%
  filter(Grupo %in% grupos_select)

s = sum(agricola$Percentage)
print(paste("Porcentaje productos agricolas", round(s,2)))

```

En el grupo de productos agricolas **tenemos estos productos:**
```{r, echo=FALSE}
# Ver productos
# Una tabla con los productos de cada grupo
datos_agricola <- datos %>%
  filter(Grupo %in% grupos_select)

unique_values_table <- datos_agricola %>%
  group_by(Grupo) %>%
  summarize(Productos = toString(unique(Producto)))

# Imprimir la tabla
unique_values_table %>%
  kable("html") %>%
  kable_styling(full_width = FALSE)
```

Además revisamos que tenemos muchas ciudades y mercados:
```{r}
print(paste("Ciudades : ", length(unique(datos$Ciudad))))
```

### ✂️​Reducir el tamaño del dataset: Región andina

Ya que tenemos una gran cantidades de datos, **decidimos centrarnos en los principales productos de la región andina de Colombia**. Investigando en internet decidimos quedarnos con los **productos agricolas afines a esta región**. Entonces basaremos nuestro análisis en estos productos:

```{r, echo=FALSE}
ciudades_andinas <- c("Bucaramanga", "Cúcuta", "Ibagué", "Manizales", "Medellín", 
                      "Santa Bárbara (Antioquia)", "Tunja", "Bogotá", "La Ceja (Antioquia)", 
                      "Popayán", "Rionegro (Antioquia)", "Armenia", "Duitama (Boyacá)", 
                      "Marinilla (Antioquia)", "Neiva", "Peñol (Antioquia)", "Pereira", 
                      "San Vicente (Antioquia)", "Sogamoso (Boyacá)", "Sonsón (Antioquia)", 
                      "Chiquinquirá (Boyacá)", "La Virginia (Risaralda)", "Palmira (Valle del Cauca)", 
                      "El Santuario (Antioquia)", "El Carmen de Viboral (Antioquia)", 
                      "La Unión (Antioquia)", "Tibasosa (Boyacá)")

# productos que se pueden producir en la region andina colombiana
productos_list <- c(
  "Aguacate común", "Aguacate Hass", "Aguacate papelillo", "Curuba",
  "Curuba redonda", "Feijoa", "Fresa", "Granadilla", "Guayaba agria","Guanábana",
  "Maracuyá", "Papaya Maradol","Piña gold","Mango común",
  "Guayaba común", "Guayaba manzana", "Guayaba pera", "Higo",
  "Lulo", "Mora de Castilla", "Pera nacional", "Tomate de árbol",
  "Arracacha amarilla", "Arracacha blanca", "Papa capira",
  "Papa criolla limpia", "Papa criolla sucia", "Papa ICA-Huila",
  "Papa nevada", "Papa parda pastusa", "Papa Puracé", "Papa rubí",
  "Papa R-12 negra", "Papa R-12 roja", "Papa sabanera", "Papa San Félix",
  "Papa suprema", "Papa tocana", "Papa tocarreña", "Papa única",
  "Plátano comino", "Plátano dominico hartón maduro",
  "Plátano dominico hartón verde", "Plátano dominico verde",
  "Plátano guineo", "Plátano hartón maduro", "Plátano hartón verde",
  "Plátano hartón verde llanero", "Plátano hartón verde venezolano",
  "Ulluco", "Yuca chirosa", "Yuca criolla", "Yuca ICA",
  "Yuca llanera", "Maíz amarillo cáscara", "Maíz amarillo trillado", "Maíz blanco trillado",
  "Fríjol nima calima", "Fríjol radical", "Fríjol Uribe rosado", "Fríjol cargamento rojo", "Fríjol cargamento blanco"
)
# Filtrar datos agro
datos_agro <- datos %>%
  filter(Ciudad %in% ciudades_andinas & Producto %in% productos_list)

# agregando la columna de departamento
datos_agro <- datos_agro %>% 
  mutate(Departamento = ciudad_a_departamento[Ciudad])


unique_values_table <- datos_agro %>%
  group_by(Grupo) %>%
  summarize(Productos = toString(unique(Producto)))

# Imprimir la tabla
unique_values_table %>%
  kable("html") %>%
  kable_styling(full_width = FALSE)

print(paste("Cantidad de productos: ",length(productos_list)))
print(paste("Cantidad de mercados ", length(unique(datos_agro$Mercado))))
```

## Datos históricos de precios de insumos
```{r, echo=FALSE}


```


Mostrar que hay o como se ven -> insumos_andino
```{r}

```



# 🔍​Análisis


